臺灣高等法院刑事判決　　　　　　　　95年度上訴字第3740號
上　訴　人　臺灣板橋地方法院檢察署檢察官
上　訴　人
即　被　告　丁○○
上列上訴人因被告誣告案件，不服臺灣板橋地方法院95年度訴字
第174號，中華民國95年7月31日第一審判決（起訴案號：臺灣板
橋地方法院檢察署94年度偵字第12774號），提起上訴，本院判
決如下：
    主  文
上訴駁回。
    事  實
一、丁○○與甲○○曾為同居男女朋友關係，於民國 (下同)90
    年6月初，甲○○欲購置門牌號碼為台北縣樹林市○○街133
    號6樓之房屋暨其上基地（下稱系爭房屋），因資金不足，
    而由其子丙○○向丁○○借支新台幣（下同）130萬元以便
    向懿麒建設股份有限公司（下稱懿麒公司）購買系爭房屋，
    並指定丙○○作為上開房地之登記所有權人。另甲○○又以
    丙○○即將結婚需用款項為由請求丁○○資助，丁○○遂陸
    續提供款項予甲○○、丙○○花用，前後共計約210萬元。
    嗣丁○○為確保上開款項獲償，遂於91年初要求丙○○提供
    上開房地為其設定最高限額420萬元之抵押權以資擔保，並
    於91年3月14日辦理抵押權設定登記完竣。詎丁○○、甲○○於上開抵押權設定後，感情漸生不睦，二人於92年3月25
    日晚間發生口角後，甲○○於翌日（即26日）清晨服藥自殺
    未果，甲○○之友李梅雪聞訊即於92年3月26日上午10時許
    前往探視，丁○○明知係其於李梅雪前來探視之際，親手將
    上開抵押權設定之他項權利證明書、及經其事先蓋妥印鑑章
    之塗銷登記申請書、印鑑證明及清償證明書等文件，交付李
    梅雪轉交該時在外等候之代書張英隆辦理系爭房屋之抵押權
    塗銷登記，且明知甲○○、丙○○向其借款準備結婚事宜並
    無意圖為自己不法所有之詐欺犯意，竟意圖甲○○、丙○○
    受刑事處分，於92年11月11日，具狀向台灣板橋地方法院檢
    察署誣指甲○○、丙○○涉有擅自塗銷上開抵押權設定登記
    之偽造文書犯行及詐欺犯行。嗣經該署偵查終結，認甲○○
    、丙○○嫌疑不足，而以93年度偵字第16287號為不起訴處
    分確定。
二、案經丙○○、甲○○訴由台灣板橋地方法院檢察署檢察官偵
    查起訴。
    理  由
一、上訴人即被告丁○○經合法傳喚無正當理由不到庭，惟其於
    原審否認涉有誣告犯行，辯稱：系爭房屋是其所購買，當時
    是因為其年紀太大，無法辦理貸款，始將房屋登記在同居女
    友甲○○的兒子丙○○名下，後來為了怕丙○○將房屋拿去
    抵押借款，甲○○帶其至代書張英隆處辦理抵押權設定登記
    ，並由其擔任抵押權人，嗣甲○○竟佯稱辦理抵押權需要印
    鑑證明，其不疑有他將印鑑證明交給甲○○，詎料甲○○竟
    未經其同意擅自將其上開抵押權設定登記塗銷，乃有偽造文
    書嫌疑。且甲○○又要求其南下高雄為丙○○提親，其為丙○○支出結婚相關費用數十萬元，甲○○、丙○○乃蓄意詐
    騙，其並未誣告云云。
二、經查:
  (一)被告丁○○係於92年11月11日具狀向台灣板橋地方法院檢察
    署對甲○○、丙○○與張英隆等三人提出告訴，其告訴意旨
    略為：告訴人（即本件被告）丁○○於90年6月間應其同居
    女友甲○○之要求，將系爭房屋登記在甲○○之子丙○○名
    下，丁○○並陸續支付房屋價金110萬元，其後甲○○與丙○○復陸續向其借款210餘萬元，嗣告訴人為確保其上開借
    款及房屋價金可受清償，遂要求丙○○將系爭房屋設定最高
    限額抵押權予告訴人，嗣由甲○○指定代書張英隆辦理抵押
    權設定事宜，甲○○又藉詞自告訴人處取得印鑑證明，於92
    年3月26日持該印鑑證明及非告訴人書寫之債務清償證明書
    前往地政機關辦理抵押權塗銷，認甲○○、丙○○、張英隆
    均涉有使公務員登載不實、偽造印章及署押及詐欺等罪嫌乙
    節，有告訴狀一件在卷可參（見乙○93年度他字第12 43號
    卷）。而系爭房屋之抵押權設定登記係於91年3月14日送件
    申請並登記完竣，此有土地登記申請書一件在卷可查（見上
    開卷）。至該房屋之上開抵押權塗銷登記，則係於92年3 月
    26日由代書張英隆代理而辦理完竣，張英隆所憑申辦塗銷登
    記之文件中，即包括被告於91年6月21日申辦之印鑑證明及
    蓋有被告印鑑章之清償證明書，而該塗銷登記申請書亦蓋有
    被告之印鑑章，此有塗銷登記申請書暨所附文件一件在卷可
    查（見上開他字卷）。
  (二)前案被告即代書張英隆於警詢中供稱：「抵押權設定是李梅
    雪帶甲○○及丁○○到我的代書事務所辦理的，塗銷登記則
    是於92年3月26日由李梅雪將文件資料交給我去辦的，當日
    甲○○自殺不遂，李梅雪和我一起去看甲○○，但我沒有上
    樓，是丁○○將資料交給李梅雪後，由李梅雪轉交給我的。
    包括他項權利證明書、清償證明、土地登記申請書、印鑑證
    明、戶籍謄本等。清償證明是丁○○於91年4月找我拿他項
    權利證明書時，當場寫好名字並蓋章的，他說抵押權設定只
    要辦3個月就好，其他的文件都已蓋妥丁○○的印鑑章」等
    語（見上開他字卷張英隆警詢筆錄）；其於偵查中並陳稱：
    「丁○○說他不會寫字，所以清償證明書上所載丁○○姓名
    是我寫的，但上面的印章及土地登記書上的章都是丁○○的
    印鑑章，當初我設定抵押的時候向丁○○收1萬元，就是包
    括辦理塗銷的費用，所以設定和塗銷都已經授權，所以李梅
    雪一說，我就沒有再求證。塗銷辦理完成後一段時間，丁○○都沒有意見，我也沒有通知丁○○」等語（見上開他字卷
    93年7月30日偵訊筆錄）。足見被告丁○○係於本件辦理抵
    押權塗銷登記前，即已事前書具塗銷登記申請書及清償證明
    。由被告書具清償證明之時間係於91年6月30日，且其於91
    年6月21日前往樹林市戶政事務所親自申辦印鑑證明乙節，
    亦有該印鑑證明影本、印鑑證明申請書各一件在卷可查（見
    上開他字卷），足見代書張英隆所稱被告當時表示抵押權僅
    欲設定3個月乙節，並非無稽，否則被告應無於91年6月下旬
    期間申請印鑑證明、復行書立清償證明之必要。是被告於本
    院審理中辯稱係甲○○向其誆稱抵押權設定尚未辦妥，始申
    請印鑑證明云云，並非可採。
  (三)至證人李梅雪於雲審審理中具結證稱：「之後被告與甲○○
    又第二次去找張英隆代書，是預先委託張代書寫好塗銷抵押
    權的文件，但我沒有特別注意他們商談的細節，只有聽到張
    代書說這張是塗銷抵押權的文件，需要多少費用等，也有稍
    微瞄到有寫清償證明書，這張文件是被告及甲○○一起拿回
    家的。在甲○○鬧自殺以前，被告及甲○○經常提到要塗銷
    抵押權的事情，表示既然借不到錢就要趕快辦理塗銷，因為
    丙○○後來沒有買遊覽車」等語（見原審95年7月19日審理
    筆錄第4至5、第7頁），益見被告將相關文件交付證人李梅
    雪時，已有塗銷該抵押權設定之意思。此外，就證人李梅雪
    如何取得上開抵押權塗銷申請之相關文件交付張英隆憑辦部
    分，證人李梅雪於原審審理中具結證稱：「是到了有一天（
    指92年3月26日），我找不到甲○○，覺得很緊張，就打電
    話給丁○○，他當時在釣魚，丁○○說甲○○昨天吃藥要死
    了，還說他們前一天吵架，後來我就跟張英隆一起跑去甲○○住的地方看，但張英隆沒有跟我一起上樓，他在樓下顧車
    。進門後我看到甲○○躺在房間的床上，意識不太清楚，也
    搖不醒她，後來被告釣魚回來，一直罵三字經，還說等一下
    不知道是要死我還是死她，我告訴丁○○說張代書就在樓下
    ，被告就把一包相關文件拿給我，要我順便交給張代書去辦
    理塗銷，我就把那些文件交給張代書，但不知道該包文件內
    有哪些東西，後來張代書在我的車上有看那些文件，他說是
    被告之前委託他要辦理塗銷的文件，當天我也有載張代書去
    樹林地政事務所辦理塗銷，辦完之後文件是放在張代書那裡
    ，至於張代書後來將文件交給何人我不清楚」等語（見原審
    95年7月19日審理筆錄第5至7頁）。證人李梅雪上開所為證
    言，與其於前案警詢中及偵訊中所證，均大致相符（見上開
    他字卷李梅雪警詢筆錄、93年4月1日偵訊筆錄）。況被告於
    原審審理中亦陳稱：「李梅雪來我住處時，確實是與張英隆
    一起前來，張英隆在樓下顧車沒有上樓，車子停的位置離我
    住處大概半公里遠」、「我那天出去釣魚」等語（見原審95
    年7月19日審理筆錄第8頁），足見被告確實知悉證人李梅雪
    偕代書張英隆前來之事，否則何能知悉張英隆車輛停放位置
    ？益見證人李梅雪所證被告外出釣魚後返家後交付文件乙節
    非虛。證人李梅雪就系爭房屋之抵押權設定存續與否既無何
    利害關係，自無虛構不利於被告證詞之理。
  (四)依證人李梅雪上開所述，被告既係當面將相關文件交付以便
    辦理塗銷登記，而被告所交付之文件中，又包括塗銷登記申
    請書、清償證明書、印鑑證明等重要文件，衡諸常情，自應
    認被告係欲辦理系爭房屋之抵押權塗銷登記，而將該等文件
    交付李梅雪授權代書張英隆辦理。是被告丁○○所辯其並未
    同意辦理系爭抵押權塗銷登記，有違常情。被告將事先蓋妥
    印鑑之辦理塗銷抵押權登記相關文件交付李梅雪乙節，既屬
    其親身經歷之事項，自無不知之理。
  (五)被告又於其告訴狀中指稱被告甲○○自始即要求被告代墊系
    爭房屋價金，取得房屋所有權後即拒絕清償款項，認被告甲○○、丙○○涉有詐欺罪嫌云云，然甲○○、丙○○二人於
    向被告借得款項購置系爭房屋後未久，即提供系爭房屋設定
    抵押權以為被告債權之擔保，苟有詐欺之犯意，自可於91
    年6月下旬被告出具清償證明之際即逕自辦理塗銷抵押權設
    定，而無延宕至92年3月26日之必要。況前案被告甲○○、
    丙○○於警詢中均供稱：「丁○○有幫丙○○支出訂婚、結
    婚的費用」等語（見上開他字卷警詢筆錄），而被告亦供稱
    ：「丙○○那時說要跟高雄的一名女子結婚，甲○○要我去
    高雄談親事，我還幫丙○○支出了好幾十萬元，並買戒指等
    貴重禮物幫丙○○娶親」等語，顯見甲○○、丙○○此部分
    所言非虛。至該款項是否借款，未據被告於提出告訴時提出
    相關證據以資佐證，遑論甲○○、丙○○是否自始即有拒不
    清償之詐欺犯意。是被告於提出告訴之時，竟指稱被告甲○○、丙○○盜用其印鑑章擅自塗銷抵押權登記，並自始即無
    意清償向其借貸之款項云云，其有意圖使他人受刑事處分而
    為誣告甚明。
  (六)按「告訴人所訴之事實，若有出於誤會或懷疑有此事實而為
    申告，以致不能證明其所訴之事實為真實，縱被訴人不負刑
    責，而告訴人因缺乏誣告之犯意，亦難成立誣告罪；反之，
    若以自己親歷之事實，堅指他人有犯罪行為，向該管公務員
    告訴，因非出於誤會或懷疑而係出於故為虛構者，即無解於
    誣告罪之構成」，此觀最高法院94年度台上字第1578號判決
    意旨自明。本件被告於前案對甲○○、丙○○提出偽造文書
    、詐欺等告訴，嗣經台灣板橋地方法院檢察署檢察官認甲○○、丙○○犯罪嫌疑不足，而以93年度偵字第16287號為不
    起訴處分確定在案，此亦有不起訴處分書一件在卷可查。被
    告意圖其二人受刑事處分，而向台灣板橋地方法院檢察署之
    該管公務員誣告，事證明確，犯行堪予認定。
三、核被告丁○○所為，係犯刑法第169條第1項之誣告罪。原審
    認事證明確，適用上開規定，並審酌被告並無前科，素行良
    好，無非因與甲○○感情不睦，為取回其部分出資購置之系
    爭房屋而提出刑事告訴之犯罪動機、目的、手段，與甲○○
    、丙○○嗣經檢察官為不起訴處分確定之所生損害程度，與
    被告否認犯行之犯罪後態度等一切情狀，量處有期徒刑5月
    ；並敘明被告並無前科，亦未曾受有期徒刑以上之宣告，有
    台灣高等法院被告前案紀錄表一件在卷可查，被告現年已近
    80 歲，及其與甲○○感情不睦，復生財產損失，基於氣憤
    而提出告訴，乃情有可原，經此偵審程序及刑之宣告後，當
    已知警惕而無再犯之虞，因認暫不執行其刑為當，併予以宣
    告被告緩刑2年，以啟自新。已於判決理由詳予論述，經核
    認事用法及量刑均無不合。被告提起上訴，仍否認犯罪；檢
    察官則依告訴人上訴聲請狀，提起上訴指摘原審量刑太輕，
    均無理由，應予駁回。
四、被告丁○○經合法傳喚無正當理由不到庭，爰不待其陳述，
    逕行判決。
據上論斷，應依刑事訴訟法第368條、第371條，判決如主文。
本案經檢察官賴俊雄到庭執行職務。
中　　華　　民　　國　　96　　年　　3　　月　　22 　日
　　　　　　　　　刑事第十六庭  審判長法　官  葉騰瑞
　　　　　　　　　　　　　　　　　　  法　官  莊明彰
　　　　　　　　　　　　　　　　　　  法　官  吳鴻章
以上正本證明與原本無異。
如不服本判決，應於收受送達後十日內向本院提出上訴書狀，其
未敘述上訴之理由者並得於提起上訴後十日內向本院補提理由書
（均須按他造當事人之人數附繕本）。
                                      書記官  魏淑娟
中　　華　　民　　國　　96　　年　　3 　月　　 22 　日
附錄：本案論罪科刑法條全文
中華民國刑法第169條
（誣告罪）
意圖他人受刑事或懲戒處分，向該管公務員誣告者，處 7 年以下
有期徒刑。
意圖他人受刑事或懲戒處分，而偽造、變造證據，或使用偽造、
變造之證據者，亦同。
